【裁判字號】    92,上訴,382
【裁判日期】    920807
【裁判案由】    偽造文書等
【裁判全文】
臺灣高等法院臺南分院刑事判決            九十二年度上訴字第三八二號      Ｇ
      上  訴  人  臺灣臺南地方法院檢察署檢察官
      被      告  己  ○  ○
      選任辯護人  史  乃  文  律師
      上  訴  人
      即  被  告  戊  ○  ○
右上訴人因被告偽造文書等案件，不服臺灣臺南地方法院九十一年度訴字第三六二號
中華民國九十二年三月三日第一審判決（起訴案號：臺灣臺南地方法院檢察署九十年
度偵字第一二○三五號、九十年度偵字第一四七五七號），提起上訴，本院判決如左
：
      主      文
原判決撤銷。
己○○、戊○○共同連續行使偽造私文書，足以生損害於他人，各處有期徒刑肆月，
如易科罰金，均以佰元折算壹日。
      事      實
一、己○○與戊○○原係夫妻，二人推由己○○擔任名義上會首，由戊○○負責會款
    收支之支票簽發等事宜，共同招募一互助會，會員連會首計三十會，約定每會新
    台幣（下同）一萬元，採內標制，會期自八十六年七月十五日起至八十八年十二
    月十五日止，每月十五日在臺南市○○街二六○巷二一號其等住處開標一會，投
    標方式為會員在標單上記載欲標得之金額並簽名，由金額最高者得標。詎其等二
    人自八十八年八月間因其等二人共同開設之「榮嵩電動工具行」經營不善致週轉
    困難，而無償債能力，為謀取得現金週轉，竟共同基於意圖為自己不法所有及行
    使偽造私文書之概括犯意聯絡，由己○○在上開住處，於附表所示冒標日期，利
    用會員間彼此不熟悉又並非全體參與投標之便，先後四次冒用如附表被冒標會員
    姓名欄所示「淑華」（即甲○○○）、「妙芳」（即丙○○）、「吉宏達」（即
    吉浤達企業有限公司、乙○○以該公司名義參加）、丁○○之名義，於標單上偽
    造「淑華」（即甲○○○）、「妙芳」（即丙○○）、「吉宏達」（即吉浤達企
    業有限公司）、丁○○之署押（名）各一枚及填載欲標得之金額，並當場提交向
    到場參與投標之會員表示甲○○○、丙○○、吉浤達企業有限公司（下稱吉浤達
    公司）、丁○○得標而行使之，足以生損害於甲○○○、丙○○、吉浤達公司、
    丁○○及其他活會會員，致使如附表所示之四次互助會各次活會會員陷於錯誤，
    先後於如附表各次活會會員應繳金額欄所示應繳金額如數交付予己○○，己○○
    又交給戊○○，共詐得三十五萬一千元。嗣於八十八年七月間己○○對外宣布止
    會，經上開活會會員相互聯絡後，始查悉上情。
二、案經吳石淑英、丙○○、吉浤達公司（代表人乙○○）、丁○○訴由臺灣臺南地
    方法院檢察署檢察官偵查起訴。
      理      由
一、訊據被告己○○對於招募右揭互助會及冒標右開四會等情供認不諱，惟否認有冒
    用右開四活會會員名義在標單上偽造其等簽名及書寫欲標得金額之犯行，辯稱：
    標會時都用電話聯絡，並沒有寫標單云云；又訊據上訴人即被告戊○○否認有招
    募右揭互助會及負責收會款等情，辯稱：冒標所得之錢存入被告己○○的戶頭，
    其沒有拿到錢，其沒有叫她去冒標，會員沒有對其提出告訴云云。經查：
（一）被告己○○供認招募右揭互助會及冒標右開四會之事實，核與告訴人吳石淑英
      、丙○○、丁○○及告訴人吉浤達公司之代表人乙○○於偵查及原審審理時指
      訴之情節大致相符，並有會單一份附於發查卷及陳報狀附表（冒標）一份附於
      本院卷可資佐證。
（二）被告己○○於偵查中供稱：「（標會時有簽名及記明利息公開標會？）都是寫
      利息及簽名，公開標會沒錯。」等語（見發查卷九十年九月二十四日詢問筆錄
      ）。而對於「標會時有簽名及記明利息公開標會？」，告訴人吉浤達公司之代
      表人乙○○於偵查中亦供稱：「有，我曾得標乙會，但我是用電話託被告標會
      ，我沒去參加過。」等語（見同前詢問筆錄）；告訴人丁○○於偵查中亦供稱
      ：「我與乙○○一樣，已標乙會，是請被告標的，自己沒去過。」等語（見同
      前詢問筆錄）。被告戊○○於偵查中亦供稱：「（互助會是公開標會？）是，
      有寫利息及人名在標單上競標，我曾看過。」等語（見發查卷九十年十月十五
      日詢問筆錄），足見上開互助會標會時均有在標單上書寫利息（欲得標金額）
      並簽名。而告訴人吉浤達公司之代表人乙○○及告訴人丙○○、丁○○於偵查
      中均指稱其等會款繳至八十八年七月份（見同前詢問筆錄），被告戊○○於偵
      查中亦供稱上開互助會係於八十八年七月份止會（見發查卷九十年十月十五日
      詢問筆錄），故上開互助會先後已標二十五會，除被告等冒標四會外，有二十
      一會是由其他會員標得，可見其他會員於標會時應有到場競標或託被告己○○
      代為標會，被告己○○於其他會員到場競標時，其冒標衡情應亦與其他會員一
      起書寫利息（欲標得金額）並簽被冒標活會會員名字，而活會會員打電話託被
      告己○○代為標會，被告己○○亦必有在標單上代為書寫利息（欲標得金額）
      並簽委託活會會員名字，然後當場比較利息（欲標得金額）之多少，以決定得
      標會員。告訴人丁○○於原審審理時指稱：「我們確實沒有寫標單，我們是用
      打電話告訴他們要標多少，：：：」等語（見原審卷第十五頁）；告訴人丙○○於原審審理時亦指稱：「我們確實沒有寫標單，：：：」等語（見原審卷第
      十六頁）；告訴人甲○○○及告訴人吉浤達公司之代表人乙○○於原審審理時
      亦均指稱：「我們是以打電話方式並未寫標單，：：：」等語（見原審卷第四
      五頁），均與事實不符，尚無足取，被告己○○辯稱：標會時都用電話聯絡，
      並沒有寫標單云云，尚非可採。
（三）據被告己○○於偵查中供稱：「（為何互助會只剩五會就結束，卻有九會活會
      ，是妳冒標？）是我先生（指被告戊○○）叫我標的，因我南市○○街２６０
      巷２１號房子要繳花旗銀行貸款，及生意「榮崧（嵩）電動工具行」經營不善
      ，缺錢周（週）轉，才會冒標。」「（（臺南市○○○街房子及『榮崧（嵩）
      』行，是誰的？）房子是登記我先生，『榮崧（嵩）行』登記我的，我與我先
      生一起經理（營），但我只負責看店，其餘都是他負責。」「（雙方補充說明
      ？）所冒標的錢，我都拿給戊○○，我未拿半毛錢，且冒標是戊○○唆使我作
      的，可查他華僑銀行北臺南分行戊○○的乙存、甲存帳戶。」等語（見發查卷
      九十年九月二十四日詢問筆錄）；於原審審理時供稱：「（對華僑商業銀行存
      款明細表有何意見？（提示並告以要旨））我先生都是用此戶頭開給會員的，
      大部分是二十幾萬元的會，由他開給得標的人，且筆跡部份（分）是他開的，
      通常是十五日開會，十八日我會收到錢，我先生過幾天會把錢用開票的方式還
      給別人，或給現金。」「（對臺灣中小企業銀行交易明細表有何意見？）我每
      次冒標之後，所得的金額，都交給我先生，由他存到乙存的帳戶，這也是十五
      日開會，十八日我拿到錢，再由我先生統一處理。」「（妳先生是否知道戶頭
      會突然多出錢？）他知道。會員有的是開票，有的是用現金。」等語（見原審
      卷第七十頁、第七一頁）；於本院審理時供稱：「丁○○、丙○○都說我止會
      後戊○○有去收死會的錢，我是家庭主婦所有的會員是他的同事、同學、朋友
      ，因經濟上有困難，在會中間我生第二胎坐月子，有些人開票，是我先生去收
      的。死會時我先生也開過本票給他們，若這個會全由我負責太牽強，我承認我
      有做過這件事，但和解都是我在和解的，：：：。」等語（見本院卷九十二年
      七月二十七日審判筆錄），且從被告戊○○在華僑商業銀行府城分行及臺南區
      中小企業銀行北臺南分行之帳戶內，入帳期間常在每月十八日至二十日開完互
      助會後，就會有錢匯入他的帳戶，可以證明被告戊○○確實知情，而且所得款
      項是交由他處理，有華僑商業銀行府城分行九十一年七月十一日（九一）僑銀
      府字第一四六號函所附被告戊○○於年１月１日至年月日止之帳戶往
      來明細表附於原審卷（第五四頁，明細表外放）及臺南區中小企業銀行北臺南
      分行91年６月日（91）南銀北分字第一五三號所附被告戊○○存款往來明細
      表附於原審卷（第五九頁至第六六頁）足參。被告己○○為被告戊○○之妻，
      茍被告戊○○未叫被告己○○冒標上開四會，且被告己○○未將冒標所得之錢
      交給被告戊○○，衡情被告己○○當無設詞誣陷被告戊○○之理，又被告戊○○叫被告己○○冒標上開四會及被告己○○將冒標所得之錢交給被告戊○○，
      為其等之間之事，會員並無法知悉，會員沒有對被告戊○○提出告訴，並不表
      示被告戊○○未參與冒標及收取冒標之錢，被告戊○○所辯冒標所得之錢存入
      被告己○○的戶頭，其沒有拿到錢，其沒有叫她去冒標，會員沒有對其提出告
      訴云云，尚難採信，足見被告戊○○及被告己○○對於四次冒標行使偽造私文
      書及詐欺取財犯行，有犯意聯絡及行為分擔。而其等先後四次冒用如附表被冒
      標會員姓名欄所示「淑華」（即甲○○○）、「妙芳」（即丙○○）、「吉宏
      達」（即吉浤達公司、乙○○以該公司名義參加）、丁○○之名義，於標單上
      偽造「淑華」（即甲○○○）、「妙芳」（即丙○○）、「吉宏達」（即吉浤
      達公司）、丁○○之署押（名）各一枚及填載欲標得之金額，並當場提交向到
      場參與投標之會員表示甲○○○、丙○○、吉浤達公司、丁○○得標而行使之
      ，自足以生損害於甲○○○、丙○○、吉浤達公司、丁○○及其他活會會員。
      又其等先後四次冒標詐得如附表每次冒標詐得金額欄所示金額，顯有共同為自
      己不法所得之意圖。
（四）按民間互助會已標取會款者（即死會會員），於標取會款以後不問何人得標，
      至完會止，本有向會首按時交付會款（含利息）之義務，故會首冒標時，除對
      於活會會員有施詐冒標，使活會會員陷於錯誤，誤認係被冒標之人得標而交付
      會款，成立詐欺取財外，會首向死會會員按時收取會款，並無施詐或使之陷於
      錯誤之可言，另活會會員於其他會員得標時所交付之會款，亦屬其交付之義務
      ，亦無被施詐或陷於錯誤之情形，均無成立詐欺取財罪之餘地，故被告等為本
      案冒標行為所詐得之會款，其計算方法，詳如附表所示，合計為三十五萬一千
      元才屬正確。
（五）綜上所述，被告己○○及戊○○確有共同冒標行使偽造私文書及詐欺取財犯行
      ，被告戊○○之辯解，無非卸責之詞，不足採信，事證明確，被告二人之犯行
      堪以認定。
二、查民間互助會之標單，乃依習慣足以表示會員願出利息若干之意思，參與競標之
    用，有通知證明之性質，自屬刑法第二百二十條第一項以文書論之私文書。核被
    告己○○及戊○○所為，均係犯刑法第二百十六條、第二百十條之行使偽造私文
    書罪及第三百三十九條第一項之詐欺取財罪。其偽造署押（名）之行為，係偽造
    私文書之階段行為，偽造後復持以行使，偽造私文書之低度行為應為行使之高度
    行為所吸收，均不另論罪。被告己○○及戊○○對於四次行使偽造私文書詐欺取
    財犯行，均有犯意聯絡及行為分擔，均為共同正犯。被告己○○及戊○○每次冒
    標同時向多數活會會員及被冒名之會員行詐，乃一行為而觸犯數罪名，為想像競
    合犯，應依刑法第五十五條規定從一重處斷。被告己○○、戊○○共同先後四次
    行使偽造私文書及四次詐欺取財犯行，均時間緊接，犯罪構成要件亦均相同，顯
    各係基於概括犯意反覆為之，為連續犯，應各依刑法第五十六條規定論以一罪，
    並均加重其刑。其等二人共同所犯連續行使偽造私文書及連續詐欺取財二罪間，
    有方法結果之牽連關係，為牽連犯，應依刑法第五十五條規定從一重之共同連續
    行使偽造私文書罪處斷。
三、原審認被告己○○、戊○○罪證明確，均予以論罪科刑，固非無見，惟查（一）
    原判決事實欄記載「己○○與戊○○原係夫妻，：：：對外招攬如『附表』所示
    之互助會，共計三十會，：：：」，惟原判決並未附附表，即有未洽。（二）被
    告己○○、戊○○四次冒標，均有在標單上書寫利息（欲標得金額）並簽被冒標
    活會會員名字並行使之，原判決未論被告己○○、戊○○共同連續行使偽造私文
    書罪，亦有未當。（三）被告己○○、戊○○四次冒標行詐，每次詐得金額及共
    計詐得之會款均如附表所示，原判決認「渠等二人共計冒收會款四次，詐騙金額
    達一百二十萬元。」，亦有未合。公訴人依告訴人丁○○、丙○○及告訴人吉浤
    達公司之代表人乙○○之請求上訴指摘被告己○○迄今尚未與聲請人達成民事和
    解，而原判決僅諭知有期徒刑六月，並得易科罰金，尚嫌過輕，有違憲法保障人
    民財產之旨云云，被告戊○○上訴否認犯罪，固均非有理由，惟原判決既有可議
    ，應由本院將原判決撤銷改判。爰審酌被告己○○及戊○○犯罪之動機、目的、
    手段、詐得金額及與告訴人吳石淑英、丙○○、丁○○及告訴人吉浤達公司之代
    表人乙○○達成民事上和解，有調解筆錄、和解筆錄及和解書之影本一份附於本
    院卷等一切情狀，量處如主文所示。又被告己○○及戊○○二人犯罪後，刑法第
    四十一條業於九十年一月四日修正，同年月十日經總統公布施行，依修正後刑法
    四十一條第一項規定：「犯最重本刑為五年以下有期徒刑之罪，而受六月以下有
    期徒刑或拘役之宣告，因身體、教育、職業或家庭之關係或因其他正當事由，執
    行顯有困難者，得以一元以上三元以下折算一日，易科罰金。但確因不執行所宣
    告之刑，難收矯正之效或難以維持法秩序者，不在此限。」，比較新舊法，以新
    法即裁判時之修正後刑法第四十一條第一項較有利於被告二人，被告二人所犯行
    使偽造私文書罪，其最重本刑為五年以下有期徒刑之罪，而受六月以下有期徒刑
    之宣告，自應依修正後刑法第四十一條第一項前段規定諭知易科罰金之折算標準
    。又互助會投標完成並確定何會員得標後，會首或會員通常均將標單毀棄，此為
    公眾週知之社會生活經驗，故被告二人於標單上所偽造之「淑華」（即甲○○○
    ）、「妙芳」（即丙○○）、「吉宏達」（即吉浤達企業有限公司）、丁○○之
    署押（名）各一枚，無積極證據足資證明上開各次冒標所偽造之標單尚存在，為
    免將來執行發生困難，故均不另依刑法第二百十九條宣告沒收，附此敘明。
據上論結，應依刑事訴訟法第三百六十九條第一項前段、第三百六十四條、第二百九
十九條第一項前段、刑法第二十八條、第五十六條、第二百十六條、第二百十條、第
三百三十九條第一項、第五十五條、第二條第一項前段、修正後第四十一條第一項前
段，罰金罰鍰提高標準條例第一條前段、第二條，判決如主文。
本案經檢察官劉欽銘到庭執行職務。
中    華    民    國      九十二      年      八      月      七        日
                                  臺灣高等法院臺南分院刑事第三庭
                                      審判長法官  陳    義    仲
                                            法官  楊    子    莊
                                            法官  陳    清    溪
右正本證明與原本無異。
如不服本判決，應於判決送達後十日內向本院提出上訴狀，其未敘述理由者並應於提
出上訴狀後十日內向本院補提理由書（應附繕本)。
                                      法院書記官  趙    玲    瓏
中    華    民    國      九十二      年      八      月      十一      日
附錄本案論罪科刑法條：
刑法第二百十條：
偽造、變造私文書，足以生損害於公眾或他人者，處五年以下有期徒刑。
刑法第二百十六條：
行使第二百十條至第二百十五條之文書者，依偽造、變造文書或登載不實事項或使登
載不實事項之規定處斷。
 附表：
┌──┬────┬──┬────┬─────┬────┬─────┬──┐
│編號│冒標日期│會次│被冒標會│各次活會會│活會會員│各次冒標詐│備註│
│    │        │別  │員姓名  │員應繳金額│人數    │得金額（新│    │
│    │        │    │        │（新台幣）│        │台幣）    │    │
├──┼────┼──┼────┼─────┼────┼─────┼──┤
│  １│年１０月│十六│「淑華」│八千二百元│    十五│十二萬三千│    │
│    │日    │    │（即吳石│（扣除利息│（30－16│元        │    │
│    │        │    │淑華）  │一千八百元│＋1＝15 │（8200×15│    │
│    │        │    │        │）        │）      │＝123000）│    │
│    │        │    │        │          │        │          │    │
│    │        │    │        │          │        │          │    │
├──┼────┼──┼────┼─────┼────┼─────┼──┤
│  ２│年３月│二十│「妙芳」│七千八百元│    十一│八萬五千八│    │
│    │日    │一  │（即施妙│（扣除利息│（30－21│百元      │    │
│    │        │    │芳）    │二千二百元│＋2＝11 │（7800×11│    │
│    │        │    │        │）        │）      │＝85800） │    │
│    │        │    │        │          │        │          │    │
└──┴────┴──┴────┴─────┴────┴─────┴──┘
┌──┬────┬──┬────┬─────┬────┬─────┬──┐
│３│年６月│二十│「吉宏達│七千八百元│      九│七萬零二百│    │
│    │日    │四  │」（即吉│（扣除利息│（30－24│元        │    │
│    │        │    │浤達企業│二千二百元│＋3＝9）│（7800×9 │    │
│    │        │    │有限公司│）        │        │＝70200） │    │
│    │        │    │）      │          │        │          │    │
├──┼────┼──┼────┼─────┼────┼─────┼──┤
│  ４│年７月│二十│丁○○  │八千元    │      九│七萬二千元│    │
│    │日    │五  │        │（扣除利息│（30－25│（8000×9 │    │
│    │        │    │        │二千元）  │＋4＝9）│＝72000） │    │
│    │        │    │        │          │        │          │    │
│    │        │    │        │          │        │          │    │
│    │        │    │        │          │        │          │    │
├──┴────┼──┴────┴─────┴────┴─────┴──┤
│共          計│                  三十五萬一千元│
└───────┴───────────────────────────┘


司法院資訊處製作；財團法人民間司法改革基金會備份。
